臺灣高等法院臺中分院刑事判決　　 95年度上更(一)字第233號
上　訴　人　臺灣彰化地方法院檢察署檢察官
上　訴　人
即　被　告　丙○○
上　訴　人
即　被　告　乙○○
上列上訴人因偽證案件，不服臺灣彰化地方法院92年度訴字第
826號中華民國92年9月5日第一審判決（起訴案號：臺灣彰化地
方法院檢察署91年度偵字第8349號），提起上訴，經最高法院第
1次發回更審，本院判決如下：
    主  文
原判決撤銷。
丙○○、乙○○，均無罪。
      理  由
一、公訴意旨以：乙○○、丙○○二人前於王貞甘被訴妨害名譽
    案件中為證人，均意圖使王貞甘脫免刑責，乙○○於民國八
    十九年十二月二十六日在臺灣彰化地方法院審理時（八十九
    年度易字第一七二０號），就案情有重要關係之事項，於供
    前具結，而虛偽陳述：「我確定被告沒有罵告訴人『瘋查某
    』。」等語；另丙○○則於八十九年十月二十七日在臺灣彰
    化地方法院檢察署檢察官偵查中（八十九年度偵字第七一六
    八號），就案情有重要關係之事項，於供前具結，而虛偽陳
    述：「（當時有聽到丁○○質問王貞甘說『為什麼告訴住戶
    說我有妄想症』？）告訴人有質問，被告（王貞甘）沒有回
    答『我們都認為你有妄想症』」等語。案經丁○○告發，因
    認丙○○、乙○○，均涉犯刑法第一百六十八條之偽證罪嫌
    。
二、公訴人認上訴人即被告（下稱被告）丙○○、乙○○涉犯偽
    證罪嫌，係以：上揭事實，業據告發人丁○○指述綦詳，復
    有臺灣彰化地方法院檢察署八十九年十月二十七日偵訊筆錄
    （八十九年偵字第七一六八號）、臺灣彰化地方法院八十九
    年十二月二十六日審理筆錄（八十九年度易字第一七二０號
    ）各一份附卷可稽，且此部分事項足為另案王貞甘受有利裁
    判結果之可能，要屬於案情有重要關係之事項等為其論據。
    訊據被告丙○○否認有偽證之犯行，辯稱：伊是大樓管理委
    員會的財委，丁○○和王貞甘在吵架時，伊還在與廠商在洽
    談事情，伊只記得丁○○講話的聲音，「沒有聽到」王貞甘
    回答說「我們都認為你有妄想症」，伊作證時是說：「丁○○有質問王貞甘，我並未聽到王貞甘回答的那句話」，結果
    筆錄卻將之記載成：「告訴人有質問，被告沒有回答『我們
    都認為你有妄想症』」，與其回答語意不合等語。另被告乙○○亦否認有偽證之犯行，並辯稱：伊當時確實沒有聽到王
    貞甘罵丁○○「瘋查某」，所以作證時才會回答說：「我確
    定被告沒有罵告訴人『瘋查某』」之語。
三、按犯罪事實應依證據認定之，無證據不得認定犯罪事實，又
    不能證明被告犯罪者，應諭知無罪之判決，刑事訴訟法第一
    百五十四條第二項、第三百零一條第一項分別定有明文。次
    按刑事訴訟法第一百六十一條已於民國九十一年二月八日修
    正公布，其第一項規定：檢察官就被告犯罪事實，應負舉證
    責任，並指出證明之方法。因此，檢察官對於起訴之犯罪事
    實，應負提出證據及說服之實質舉證責任。倘其所提出之證
    據，不足為被告有罪之積極證明，或其指出證明之方法，無
    從說服法院以形成被告有罪之心證，基於無罪推定之原則，
    自應為被告無罪判決之諭知。又按認定犯罪事實所憑之證據
    ，雖不以直接證據為限，間接證據亦包括在內；然而無論直
    接或間接證據，其為訴訟上之證明，須於通常一般之人均不
    致有所懷疑，而得確信其為真實之程度者，始得據為有罪之
    認定，倘其證明尚未達到此一程度，而有合理之懷疑存在時
    ，即無從為有罪之認定。又認定不利於被告之事實，須依積
    極證據，苟積極證據不足為不利於被告事實之認定時，即應
    為有利於被告之認定，更不必有何有利之證據。（最高法院
    九十二年台上第一二八號、七十六年台上字第四九八六號、
    三十年上字第八一六號判例參照）。再按：刑法上之偽證罪
    ，所稱「虛偽之陳述」，必須行為人以明知不實之事項，故
    為虛偽之陳述，始為相當；質言之，必須行為人，主觀上明
    知反於其所見所聞之事項，故意為不實之陳述而言。
四、被告對於以下所引用之被告以外之人於審判外之陳述之證據
    能力均不爭執，且於言詞辯論終結前，就本案證據之調查，
    均無何異議，既無異議，依刑事訴訟法第一百九十五條之五
    規定，本院審酌該言詞或書面陳述作成時，較無人情施壓或
    干擾，亦無不當取供之情形，均係本於其自由意志，認為以
    之作為本案之證據亦屬適當，自均有證據能力，合先敘明。
五、告發人丁○○於偵查中所具「告訴狀」及其歷次陳述，認被
    告二人涉有偽證罪嫌，所引述者亦為被告二人上開證述筆錄
    內容，所以本件應審究者，係被告二人上開證述，是否明知
    為不實事項，故意虛偽陳述。經查：
  (一)被告乙○○於原審法院八十九年度易字第一七二０號被告王
    貞甘妨害名譽案件於八十九年十二月二十六日訊問時，曾到
    庭具結作證，其於該案法官訊其：「你是住戶？」時，答稱
    ：「我是住戶‧‧‧我下來的時候還沒有看到被告（指王貞
    甘），約十幾分鐘以後被告才下來，他們為了一張東西（所
    謂的黑函），被告只有拍告訴人（指丁○○）一下，因為告
    訴人很生氣，你一句，我一句的，我確定被告沒有罵告訴人
    『瘋查某』，後來告訴人在櫃台哭，因為這件事情，然後我
    就上樓了，我在現場待約半小時左右，我上樓的時候謝先生
    還在現場」等語之事實，業據本院調取該案卷宗查核明確。
    被告乙○○於本院前審行準備程序時亦直稱伊作證時確實有
    回答說：「我確定被告沒有罵告訴人『瘋查某』」之語，惟
    辯稱伊當時因確實沒有聽到王貞甘罵丁○○「瘋查某」，所
    以作證時才會這樣回答等語。經本院前審訊問告發人丁○○
    以：「王貞甘罵你「瘋查某」罵幾句」，其答稱：「罵二次
    那句話，第一次王貞甘罵我那句話的時候，乙○○被推到外
    面走廊，走廊和管理室的門窗都關著，所以她聽不到那句話
    ，王貞甘罵我第二次的時候乙○○已經不在場了」等語（見
    本院前審卷第三七頁）。告發人所稱王貞甘第二次罵伊「瘋
    查某」之語時，乙○○已不在場之情，與被告乙○○前述：
    「然後我就上樓了」之語，在時間上亦有吻合之處，則被告
    乙○○於該案所證內容相關時間點當未包括告發人所稱王貞
    甘第二次罵伊「瘋查某」部分，已極為明確。至告發人所稱
    王貞甘第一次罵伊「瘋查某」之過程，被告乙○○雖尚未上
    樓，然依告發人上開所述，被告乙○○既已遭推到外面走廊
    ，走廊和管理室的門窗都關著，被告乙○○亦無可能聽到王
    貞甘罵告發人「瘋查某」之語，告發人丁○○上開亦稱：第
    一次王貞甘罵我那句話的時候，乙○○聽不到那句話等語，
    則被告乙○○辯稱伊當日確未聽到王貞甘罵丁○○「瘋查某
    」，即非無據，且在場之人確有可能未能聽聞全部之經過情
    形，被告乙○○於主觀上既認未聽聞上開對話，是其於該案
    證述：「我確定被告沒有罵告訴人『瘋查某』」，與其見聞
    之事實並無相違之處，其主觀上並無明知反於其所見所聞之
    事項，故意為不實之陳述之情形，尚難僅以其上開此部分證
    述而為不利被告乙○○之認定。
  (二)次查，被告丙○○部分，被告丙○○辯稱：伊只記得丁○○
    講話的聲音，「沒有聽到」王貞甘回答說「我們都認為你有
    妄想症」，伊作證時是說：「丁○○有質問王貞甘，我並未
    聽到王貞甘回答的那句話」，結果筆錄卻將之記載成：「告
    訴人有質問，被告沒有回答『我們都認為你有妄想症』」，
    與其回答語意不合等語。查：本件上開筆錄係記載：「告
    訴人（指丁○○）有質問，被告（指王貞甘）沒有回答『我
    們都認為你有妄想症』。」等語，被告丙○○辯稱「沒有聽
    到」，筆錄卻記載「沒有回答」，雖僅二字之差，但其間意
    涵差距甚大，被告丙○○所辯雖有可疑，但查，上開王貞甘
    妨害名譽案件，業經本院於九十年十一月二十九日以九十年
    度上易字第一六八九號刑事判決判確定，並送執行，該案相
    關偵訊錄音帶業已消磁，已無從調得偵訊錄音帶用以勘驗被
    告丙○○於偵查中作證時所供內容與筆錄間有何差異，惟由
    該案原審法院檢察署檢察官起訴書「證據並所犯法條」欄記
    載：「證人丙○○亦證稱，八十九年九月六日晚上開會時，
    伊是財委，在場有聽到告訴人質問被告，但『並未聽到』被
    告回答」等語，有該起訴書附卷可稽（見本院前審卷第四一
    頁反面），可見該起訴書之記載較接近被告丙○○辯解之意
    ，而與筆錄記載內容卻有差距，該案檢察官黃鼎鈞既親自偵
    訊丙○○並製作該案起訴書，對於丙○○如何答訊自然印象
    深刻，則其於起訴書記載「並未聽到」等語，被告丙○○上
    開所辯，即非無據；上開王貞甘被訴妨害名譽案件中，證
    人許木興、楊寶珠、林文品於偵查中、證人陳清河於本院審
    理時，雖各結證稱：八十九年九月六日當時，告訴人（指丁○○）質問被告（指王貞甘）說『為何說我有妄想症？』」
    ，被告就回答『我們都認為你有妄想症』」等語（見上開妨
    害名譽案中，八十九年度偵字第七一六八號卷第十頁背面、
    該案本院九十年上易字第一六八九號卷第一一四頁），然另
    證人張進寶於上開偵查中作證時，對於檢察官之問題即「八
    十九年九月六日開管委會時，丁○○有無質問王貞甘說『為
    何說我有幻想症、及說我有偷沈怡樺皮包內之名條』？」，
    係回答：「王貞甘有回答告訴人有幻想症，至於偷名條之事
    ，因為是私事，所以沒有注意聽」等語（見上開八十九年度
    偵字第七一六八號卷第十六頁背面），雖證人張進寶當時在
    場，且聽聞王貞甘有關幻想症之陳述，卻對於其他陳述則未
    注意，又證人謝清龍於該案原審審理時結證稱：（九月六日
    ）當天開會是我做會議記錄，我沒有聽到被告說告訴人有幻
    想症，她們二人如何對話，我沒有聽到，當初住戶在討論問
    題，許木興有比較大聲，我不曉得他針對誰等語（見該案原
    審八十九年度易字第一七二０號卷第一三六頁），證人謝清
    龍當時雖亦在場，但卻沒有聽到有關上開「幻想症」之對話
    ，證人張進寶、謝清龍雖均在場，卻未能完整聽聞當時發生
    之所有對話，可見當時在場之人，確有可能因對話之音量、
    相關人之相對位置、是否專注於該議題、或因其他事項、或
    因心中另有所思，而影響當時之聽聞，被告丙○○雖坦承有
    聽到丁○○上開質問，但辯稱未聽到王貞甘之回答等語，審
    酌被告丙○○並非該對話之當事人，未必關注該議題，且另
    有證人謝清龍亦未聽到上開對話，證人張進寶亦未能聽聞當
    時之全部對話，被告丙○○上開所辯，即有可能，並非完全
    無據，公訴人所指被告丙○○明知其有上開聽聞而於上開具
    結作證時故意為不實陳述云云，即有合理懷疑存在。被告丙○○既有可能未能聽聞全部之經過情形，致其主觀上認未聽
    聞上開對話，是其於該案之上開證述，與其見聞之事實並無
    相違之處，其主觀上並無明知反於其所見所聞之事項，故意
    為不實之陳述之情形，尚難僅以其上開此部分證述而為不利
    被告丙○○之認定。
六、綜據上述，公訴人所舉上開證據均有可疑，尚無具體之積極
    事證，足以證明被告二人確有公訴人所指之偽證犯行。此外
    ，本院依職權復查無其他積極證據足資認定公訴人所指被告
    二人之犯行，積極證據既不足為不利於被告二人事實之認定
    時，即應為有利於被告二人之認定，從而，本院無從達到超
    越合理懷疑之有罪確信，揆諸上開說明，自應為無罪之諭知
    。原審疏未詳查，細心勾稽，遽對被告二人論罪科刑，核有
    未當。被告二人上訴意旨否認犯罪，指摘原判決不當，為有
    理由；檢察官上訴意旨認原審對被告二人量刑過輕而指摘原
    判決不當，則為無理由。原判決既有上述可議之處，即屬無
    可維持，應由本院將原判決撤銷改判，以不能證明被告二人
    犯罪，均為被告二人無罪判決之諭知。
據上論結，應依刑事訴訟法第第三百六十九條第一項前段、第三
百六十四條、第三百零一條第一項，判決如主文
本案經檢察官甲○○到庭執行職務。
中　　華　　民　　國　　96　　年　　2 　　月　　6 　　日
            刑事第九庭  審判長法　官　陳  筱  珮
                              法　官　趙  春  碧
                              法　官　余  仕  明
上列正本證明與原本無異。
如不服本判決應於收受送達後十日內向本院提出上訴書狀，其未
敘述上訴之理由者並得於提起上訴後十日內向本院補提理由書（
均須按他造當事人之人數附繕本）。
                              書記官  林  玉  惠
中　　華　　民　　國　　96　　年　　2 　　月　　7  　 日
